臺灣臺北地方法院民事判決
107年度訴字第3520號
原      告  殷巧玉  

訴訟代理人  
兼送達代收人陳德正律師
被      告  吳建輝  

            中華郵政股份有限公司

法定代理人  吳宏謀  
訴訟代理人  朱正剛律師
上列當事人間損害賠償事件，本院於民國109年4月29日言詞辯論
終結，判決如下：
    主  文
被告應連帶給付原告新臺幣壹佰玖拾伍萬柒仟柒佰玖拾伍元，及
被告吳建輝自民國一○七年七月三十一日起、被告中華郵政股份
有限公司自民國一○七年七月六日起，均至清償日止，按週年利
率百分之五計算之利息。
原告其餘之訴駁回。
訴訟費用由被告連帶負擔。
本判決於原告以新臺幣陸拾伍萬貳仟陸佰元為被告供擔保後，得
假執行；但被告如以新臺幣壹佰玖拾伍萬柒仟柒佰玖拾伍元為原
告預供擔保，得免為假執行。
原告其餘假執行之聲請駁回。
    事實及理由
壹、程序部分：
一、按訴狀送達後，原告不得將原訴變更或追加他訴，但擴張或
    減縮應受判決事項之聲明者，不在此限，民事訴訟法第255
    條第1項第3款定有明文。查本件原告起訴時，於訴之聲明第
    1項原係請求「被告應連帶給付原告新臺幣（下同）3,994,0
    00元 ，及自起訴狀繕本送達之翌日起至清償日止，按年息5
    %計算之利息。」（見本院卷㈠第15頁）；嗣原告先後於民國
    107年10月24日民事準備㈡狀、109年4月29日本院言詞辯論期
    日，分別就附表所示被告吳建輝銷售之編號8「名家茶壺」1
    只金額20,000元、編號9「中華郵政民國39年至49年集郵冊
    」共13冊金額156,000元 、編號13「故宮典藏集郵冊」共2
    冊金額150,000元等部分不再主張（見本院卷㈠第322頁、卷㈢
    第360頁），而將本件請求金額減縮為36,680,000元（計算
    式：3,994,000元－20,000元－156,000元－150,000元＝36,680,
    000元），核原告所為屬減縮應受判決事項之聲明，揆諸前
    揭規定，並無不合，應予准許。
二、按法定代理人之代理權消滅者，訴訟程序在有法定代理人或
    取得訴訟能力之本人承受其訴訟以前當然停止；承受訴訟人
    於得為承受時，應即為承受之聲明；聲明承受訴訟，應提出
    書狀於受訴法院，由法院送達於他造，民事訴訟法第170條
    、第175條第1項、第176條分別定有明文。本件原告起訴後
　　，被告中華郵政股份有限公司（下稱中華郵政公司）之法定
    代理人變更為吳宏謀，並已具狀聲明承受訴訟（見本院卷㈢
    第197頁），核無不合，應予准許。
三、被告吳建輝現在法務部○○○○○○○○○執行中，具狀表明於審理
    期日不願到場（見本院卷㈢第213頁），基於私法自治所產生
    之訴訟上處分主義觀點，自應尊重被告吳建輝之意思，不必
    借提到場。被告吳建輝經合法通知，無正當理由，未於言詞
    辯論期日到場，核無民事訴訟法第386條所列各款情形，爰
    依原告之聲請，准由其一造辯論而為判決。
貳、實體部分：
一、原告起訴主張：被告吳建輝前為被告中華郵政公司所屬北門
    郵局之郵務士(106年3月間退休)，原告為單純在家收取郵件
    之民眾，被告吳建輝利用擔任郵務士前往原告住所地遞送郵
    件之機會，見原告年邁善良可欺，乃意圖為自己不法之所有
    ，基於詐欺取財之犯意，其明知如附表編號1至7、編號10至
    12、編號14之郵票並非被告中華郵政公司庫藏之郵票，實係
    其自行至集郵社低價購買，竟自104年4月16日起至105年8月
    22日止，在原告位於臺北市中山北路住處（詳細地址詳卷）
    接續向原告佯稱：如附表編號1至7、編號10至12、編號14之
    郵票，係中華郵政公司為搬遷舊大樓整理倉庫時所發現，請
    員工對外為非公開銷售、價格遠低於市價、投資保證獲利30
    %至50%等不實話語，並謊稱因承辦小姐請產假，購票證明事
    後再補，致原告陷於錯誤，認有利可圖，而陸續交付36,680
    ,000元予被告吳建輝，被告吳建輝則交付與市價顯不相當之
    郵票予原告。且被告吳建輝為取信於原告，明知其未經被告
    中華郵政公司授權，竟為達成接續詐騙原告之目的，偽造「
    中華郵政公司臺北郵局郵票組」承辦人員「陳佳燕」（下稱
    「陳佳燕」）收訖原告購買該等郵票交付款項之收款證明書
    ，及變造中華郵政公司之購買票品證明單，並交付原告以行
    使之。又原告雖曾於106年2月23日與被告吳建輝簽立和解書
    ，然該和解書係針對原告向被告吳建輝購入之郵票相關後續
    處理事宜做成協議，未提及係對被告吳建輝詐欺犯行做出和
    解，亦未抛棄本件侵權行為之請求，且簽立後被告吳建輝並
    未依約履行，故原告自得主張本件詐欺之侵權行為請求權。
    而被告吳建輝上開所為構成刑法詐欺取財及行使偽造、變造
    私文書等犯行，業經臺灣高等法院刑事庭以108年度上訴字
    第678號刑事判決被告吳建輝有罪確定在案，故被告吳建輝
    所為已構成民法第184條之侵權行為。又被告中華郵政公司
    為被告吳建輝之僱用人，被告吳建輝於執行職務期間，對原
    告為前開不法行為而侵害原告權利，自應與被告吳建輝負連
    帶損害賠償責任。爰依民法第184條、第188條第1項前段之
    規定，請求被告連帶賠償原告財產上損害等語。並聲明：1.
    被告應連帶給付原告36,680,000元，及自起訴狀繕本送達翌
    日起，按週年利率5%計算之利息；2.原告願供擔保，請准宣
    告假執行。
二、被告抗辯：
  ㈠被告吳建輝部分：原告要請求就讓他請求，請法官依法裁判
    ，且因為現在已在監執行，希望不要再提訊出庭等語。
　㈡被告中華郵政公司部分：原告已和被告吳建輝簽立106年2月2
    3日和解書，原告自不得再主張本件侵權行為及僱用人連帶
    賠償責任 。且原告至今無法證明其損害之確實金額 ，蓋原
    告交付被告吳建輝之金錢係購買有價值之舊郵票，自不得主
    張以交付被告吳建輝之金錢數額做損害賠償之依據。再原告
    於刑事審判程序中業已收受被告吳建輝給付之792,000元，
    則原告主張之損害賠償請求權，自應扣除此部分之金額等語
    置辯。並答辯聲明：1.原告之訴及假執行之聲請均駁回；2.
    如受不利之判決，願提供擔保請准宣告免為假執行。
三、得心證理由：
　㈠原告依侵權行為法律關係，請求被告連帶負損害賠償責任，
    有無理由：　
　⒈查原告與被告吳建輝曾於106年2月23日簽立和解書，有和解
    書影本1件為證，且為兩造所不爭執，然查該和解書內容之
    主旨明揭：「因集郵票品買賣之糾紛，雙方達成下列和解協
    議：一、甲方願意無條件收回票品，償還乙方全部票品金額
    計參佰捌拾伍萬肆仟元整。㈠乙方收到參佰萬元票款後，除
    清代郵票冊32張外，退還全部票品，數量如下表。㈡雙方協
    議尾款尚欠捌拾伍萬(按漏載：「零」)肆元，清代郵票(32
    張＄124萬)由乙方帶回作為抵押，俟甲方尾款全數付清之時
    ，上述清代郵票（32張）即刻返還。二、嗣後無論任何情形
     ，乙方及甲方不得要求賠償，亦不得再有異議及追訴等情
    事，並退還所有欠據及相關單據。」等語（見本院卷㈠第111
    至112頁），核其內容，係就原告與被告吳建輝間買賣郵票
    之糾紛達成和解，然並未表明不追究被告吳建輝之詐欺行為
    責任，亦無任何對被告中華郵政公司拋棄民事侵權行為損害
    賠償請求之約定，是原告主張和解內容不及於本件請求，自
    屬可採。
　⒉查原告上開主張之事實，已據提出被告吳建輝變造之購買票
    品證明單、原告台北富邦銀行營業部帳號000000000000號帳
    戶及訴外人麗和國際有限公司台北富邦銀行帳號0000000000
    00號帳戶之歷史對帳單、原告臺灣中小企業銀行建成分行帳
    號00000000000 號帳戶存摺明細等影本暨郵票照片等件供核
    （見本院卷㈠第49至51、第59至75、卷㈡第19至409頁），並
    經依職權權調閱臺灣高等法院108年度上訴字第678號刑事案
    卷之電子卷證核閱屬實，且被告吳建輝於於前述刑事程序中
    均坦承犯行，其對原告所為之前開詐欺及行使偽造、變造私
    文書等犯行，亦經該案刑事判決以從一重之行使偽造私文書
    罪，判處有期徒刑1年確定在案（下稱高院刑事判決），有
    該高院刑事判決在卷可佐（卷㈢第147至159頁）。又按因故
    意或過失，不法侵害他人之權利者，負損害賠償責任；故意
    以背於善良風俗之方法，加損害於他人者，亦同，民法第18
    4條第1項定有明文。是以，被告吳建輝所為之不法行為，致
    原告陷於錯誤而交付金錢，受有財產上之損害，核屬民法第
    184條第1項所定侵權行為，原告本於侵權行為之法律關係，
    請求被告吳建輝賠償其財產上之損害，於法自屬有據。
　⒊按受僱人因執行職務，不法侵害他人之權利者，由僱用人與
    行為人連帶負損害賠償責任，此民法第188條第1項前段定有
    明文。所謂受僱人因執行職務不法侵害他人之權利，不僅指
    受僱人因執行其所受命令，或委託之職務自體，或執行該職
    務所必要之行為，而不法侵害他人之權利者而言，即受僱人
    之行為，在客觀上足認為與其執行職務有關，而不法侵害他
    人之權利者，就令其為自己利益所為亦應包括在內。（最高
    法院42年台上字第1224號裁判參照）。蓋僱用人藉使用受僱
    人而擴張其活動範圍，並享受其利益，而受僱人執行職務之
    範圍，或其適法與否，要非與其交易之第三人所能分辨，為
    保護交易之安全，受僱人之行為在客觀上具備執行職務之外
    觀，而侵害第三人之權利時，僱用人即應負連帶賠償責任。
    故民法第一百八十八條第一項所謂受僱人因執行職務不法侵
    害他人之權利，不僅指受僱人因執行其所受命令，或委託之
    職務自體，或執行該職務所必要之行為而言，即濫用職務或
    利用職務上之機會及與執行職務之時間或處所有密切關係之
    行為，其在外形之客觀上足認為與執行職務有關，而不法侵
    害他人之權利者，即令其係為自己利益所為之違法行為，亦
    應包括在內（最高法院91年度台上字第2627號判決參照）。
    查被告吳建輝原受僱於被告中華郵政公司，於任職期間利用
    擔任郵務士之機會，使原告誤信被告吳建輝佯稱其所出售之
    郵票係被告中華郵政公司為搬遷舊大樓整理倉庫時所發現，
    請員工對外為非公開銷售、價格遠低於市價、投資保證獲利
    30%至50%等不實話語，致原告陷於錯誤，向被告吳建輝交付
     金錢並陸續購入與市價顯不相當之郵票等節，亦據被告吳
    建輝於刑事程序中均坦承在卷，並有上開高院刑事判決在卷
    可參，是被告吳建輝所為，客觀上顯係利用執行職務之機會
    ，為自己不法所得之意圖，施用詐術，使原告陷於錯誤，而
    陸續交付金錢予被告吳建輝，被告中華郵政公司為被告吳建
    輝之僱用人，依上開說明，自應對於被告吳建輝之不法行為
    負連帶賠償責任。
  ㈡原告可請求之損害賠償金額為何？
　　按侵權行為法之基本目的，在於填補損害，而所謂損害，係
    指因某種原因事實之發生，法律所保護權益遭受侵害所生之
    不利益，關於損害之有無，即以其人未受損害前（即損害原
    因事實發生前）之財產與已受損害後之財產，兩相比較所生
    之差額，即謂之損害。又詐欺係施用詐術於他人的意思決定
    ，應構成民法第184條第1項後段之侵權行為，受詐欺而為之
    買賣，在經依法撤銷前，並非無效之法律行為，出賣人交付
    貨物而獲有請求給付價金之債權，如其財產總額並未因此減
    少，即無受損害之可言。即不能主張買受人成立侵權行為而
    對之請求損害賠償或依不當得利之法則而對之請求返還所受
    之利益（最高法院63年度第2次民庭庭推總會議決議(二)參
    照）。前開決議旨在闡明侵權行為以實際受有損害為其成立
    要件，非謂類此事件，在經依法撤銷前，當事人縱已受有實
    際損害，亦不得依侵權行為法則請求損害賠償（最高法院67
    年度第13次民事庭庭推總會議決定參照）。本件原告與被告
    吳建輝間如附表所示編號1至7、編號10至12、編號14郵票買
    賣契約，迄今尚未經原告主張與被告吳建輝解除契約，然本
    院如上述已認定被告吳建輝以詐欺而為買賣之方式向原告詐
    取金錢，而相較原告被詐欺前，原告仍增加持有如附表所示
    編號1至7、編號10至12、編號14之郵票，且該等郵票並非被
    告吳建輝所偽造，應具有一定價值，則原告所受有之損害自
    應扣除該等郵票應有之價值。茲就原告請求因被告吳建輝所
    為詐騙銷售之編號1至7、編號10至12、編號14等郵票所受之
    損害，分述如下：
  ⒈附表編號3、編號5至7、編號10部分：
　　依原告所提遠東郵票錢幣拍賣2019年夏季拍賣目錄（投票截
    止日為108年3月7日）、全方位通訊拍賣第85期（投票截止
    日為108年3月7日 ）等資料所示（參原證17、18，見本卷㈢
    第253至349頁），附表編號3、編號5、編號6等郵票目前市
    價分別為41,575元、199,299元、71,000元，編號7及編號10
    郵票目前市價合計為370,331元（參本院卷㈢第229、239、24
    3頁），而被告未提出上開郵票市價應為何之相關事證，本
    院認原告依前述拍賣目錄資料據以計算該等郵票之市場價值
    ，應屬合理。基此，原告因被告詐欺之侵權所受之損害應為
    1,957,795元【計算式：（400,000＋600,000＋400,000＋680,0
    00＋560,000＝2,640,000）－（41,575＋199,299＋71,000＋370,3
    31＝682,205）＝1,957,795】。則原告就編號3、編號5至7、
    編號10部分得請求之損害賠償為1,957,795元。
　⒉附表編號4郵票部分：
　　又原告依前述遠東郵票錢幣拍賣2019年夏季拍賣目錄（投票
    截止日為108年3月7日）、全方位通訊拍賣第85期（投票截
    止日為108年3月7日）等資料，據以計算附表編號4郵票之目
    前市場價值為353,182元（見本院卷㈢第237頁），顯已超過
    原告受被告吳建輝詐欺為買賣而交付之340,000元，則原告
    此部分之財產總額並未因此減少而受有損害，揆諸前揭說明
    ，原告就附表編號4部分，即不得依侵權行為法則請求損害
    賠償，則此部分之請求，即屬無據，應予駁回。
　⒊附表編號1至2、編號11至12、編號14部分：
　　原告主張就編號1至2、編號11至12、編號14及編號9中部分
    郵冊，業於刑事審判程序中，返還被告吳建輝並收受其支付
    之和解金792,000元等語（見本院卷㈢第226頁)。查原告於前
    述刑事審判程序中，已受領被告吳建輝支付792,000元賠償
    之金額，為兩造所不爭執，且核與原告受被告吳建輝詐欺而
    購入此部分郵票所支付之金額大致相符，堪認原告前揭主張
    為真實。是原告此部分損害賠償請求權，既已由被告吳建輝
    於刑事審判程序中給付792,000元獲得賠償而消滅，原告自
    不得再為此部分之請求。
　⒋綜上，原告得請求損害賠償之金額合計為1,957,795元，在此
    範圍內之請求，洵屬有據，應予准許，逾此範圍之請求，尚
    屬無據，應予駁回。
四、末按給付無確定期限者，債務人於債權人得請求給付時，經
    其催告而未為給付，自受催告時起，負遲延責任。其經債權
    人起訴而送達訴狀，或依督促程序送達支付命令，或為其他
    相類之行為者，與催告有同一之效力。遲延之債務，以支付
    金錢為標的者，債權人得請求依法定利率計算之遲延利息。
    但約定利率較高者，仍從其約定利率。應付利息之債務，其
    利率未經約定，亦無法律可據者，週年利率為百分之五。民
    法第229條第2項、第233條第1項、第203條分定明文。本件
    為侵權行為之債，兩造自無約定清償期及利率，而原告起訴
    狀繕本於107年7月5日送達被告中華郵政公司，於107年7月2
    0日寄存送達被告吳建輝、經10日於107年7月30日發生送達
    效力，有送達證書（見本院卷㈠第124、126頁）附卷可稽，
    是本件原告向被告吳建輝、中華郵政公司請求利息之起算日
    分別為107年7月6日、107年7月31日，應堪認定。
五、從而，原告依民法第184條第1項、第188條第1項前段之規定
　　，請求被告吳建輝、中華郵政公司連帶給付原告1,957,795
　　元，及被告吳建輝自107年7月31日起，被告中華郵政公司自
　　107年7月6日起，均至清償日止，按週年利率5%計算之利息
　　，為有理由，應予准許，逾此範圍之請求，為無理由，應予
　　駁回。
六、本件原告、被告中華郵政公司分別陳明願供擔保，聲請宣告
　　假執行或免為假執行，經核原告勝訴部分，並無不合，爰分
　　別酌定相當之擔保金額宣告之，並就被告吳建輝部分依職權
　　宣告供擔保免為假執行。至原告敗訴部分，其假執行之聲請
　　失其依據，應予駁回。
七、本件事證已臻明確，兩造其餘之攻擊、防禦方法及所提事證
    ，經本院斟酌後認與判決結果不生影響，爰不一一加以論述
    ，附此敘明。
八、訴訟費用負擔之依據：民事訴訟法第79條、第85條第2項。 
中　　華　　民　　國　　109 　年　　6 　　月　　5 　　日
                  民事第二庭    法　官　林禎瑩
以上正本係照原本作成。
如對本判決上訴，須於判決送達後20日內向本院提出上訴狀。如
委任律師提起上訴者，應一併繳納上訴審裁判費。　　　　　　
　　
中　　華　　民　　國　　109 　年　　6 　　月　　5 　　日
                                書記官  鄭玉佩

附表（金額：新臺幣/日期：民國）
編號 行為時間 被告吳建輝所為詐騙銷售之物 原告交付金額 市場實際價值    1 104年4月16日 「中華郵政民國60年至69年集郵冊」共10冊 40,000 無相關資料(此部分損害賠償請求權，業已獲賠償而消滅)    2 104年4月21日 「中華郵政民國50年至59年集郵冊」共11冊 88,000 無相關資料(此部分損害賠償請求權，業已獲賠償而消滅)  ★3 104年6月4日 「中華郵政民國元年至20年集郵冊」共2冊 400,000 41,575    4 104年6月22日 「中華郵政民國21年至28年集郵冊」共1 冊、「中華郵政民國29年至38年集郵冊」共11冊 340,000 353,182  ★5 104年7月15日起至同年10月2日間 「清代郵票15張」共1冊 600,000 199,299  ★6  104年10月19日 「清代郵票12張」共1冊 400,000 71,000  ★7  104年11月11日至105年3月16日間 「清代郵票17張」共1冊 680,000 與編號10郵票合計為370,331    8 104年12月1日 「名家茶壺」1只 20,000 原告減縮不請求    9 104年12月9日 「中華郵政民國39年至49年集郵冊」共13冊 156,000 原告減縮不請求  ★10 105年5月27日 「清代郵票14張」共1冊 560,000 與編號7郵票合計為370,331    11 105年6月4日 「中華郵政民國60年至69年集郵冊」共10冊、銷售「中華郵政民國50年至59年集郵冊」共10 冊 120,000 無相關資料(此部分損害賠償請求權，業已獲賠償而消滅)    12 105年6月4日 「蔣公郵票集郵冊」2套，共4冊 240,000 無相關資料(此部分損害賠償請求權，業已獲賠償而消滅)    13 105年8月17日 「故宮典藏集郵冊」共2冊 150,000 原告減縮不請求    14 105年8月22日 「故宮典藏集郵冊」共2冊 200,000 無相關資料(此部分損害賠償請求權，業已獲賠償而消滅) ★為本院准許請求之項目